【裁判字號】    97,交上易,320
【裁判日期】    980331
【裁判案由】    過失致死等
【裁判全文】
臺灣高等法院刑事判決               97年度交上易字第320號
上  訴  人
即  被  告  甲○○
選任辯護人  謝協昌律師
上列上訴人因過失致死等案件，不服台灣士林地方法院九十六年
度交易字第四二號，中華民國九十七年八月二十八日第一審判決
（起訴案號：台灣士林地方法院檢察署九十五年度偵字第一一九
五七號），提起上訴，本院判決如下：
    主  文
上訴駁回。
    事  實
一、甲○○與潘煥翰、乙○○及黃鴻銘，於民國九十四年十月二
    十一日晚間九時許，在臺北縣金山鄉○○路快炒店飲用酒類
    若干後，甲○○已達不能安全駕駛動力交通工具之程度，其
    原應注意汽車駕駛人飲用酒類或其他類似物後其吐氣所含酒
    精濃度超過每公升零點二五毫升或血液中酒精濃度超過百分
    之零點零五以上，不得駕車，而依當時情狀亦非不能注意。
    詎甲○○竟疏於注意，仍於同日晚間十時四十分許，駕駛車
    號ＧＳ－七五八六號自用小客車搭載乙○○及潘煥翰，行經
    臺二線三十一點八五公里處（屬臺北縣石門鄉），因車速過
    快，駕駛失控，自行撞上路旁牆壁，致甲○○、蘇丞軒及潘
    煥翰均拋出車外，潘煥翰因顱骨破裂、腦流出而當場死亡；
    甲○○及乙○○經送醫急救，甲○○受有臉部撕裂傷、頭皮
    撕裂傷、左肩撕裂傷及左手背撕裂傷等傷害；乙○○受有頭
    部外傷合併創傷性硬膜下出血之傷害（此部分未經告訴，亦
    未起訴）。經醫師抽取甲○○血液檢驗，發現甲○○血中所
    含之酒精濃度高達一百六十四mg/dl（換算呼氣所含酒精濃
    度為每公升零點八二毫升）。嗣經員警到場處理，採集車上
    之跡證分析，始查知上情。
二、案經臺灣士林地方法院檢察署檢察官自動檢舉偵辦。
    理  由
壹、程序方面：
一、被告以現場處理警員龐海生於原審證述案發當場四個車門都
    打開，而翌日即九十四年十月二十二日所拍攝之採證照片，
    四個車門均係關閉，與案發當時現場狀況不符云云為由，否
    認上開採證照片具有證據能力云云（見本院卷第二九頁）。
    惟衡諸常理，車禍發生時救護人員為救治生還人員，必當尋
    找車內有無其他生還人員，而本件救護人員於警員龐海生抵
    達前即已到達現場（見原審卷第八一、八二頁），是警員龐
    海生所見之車門開啟情形亦未必係車禍發生時之狀態。然事
    發當時究竟幾個車門被打開，並非本案之認定關鍵；而車門
    開啟與否之狀態縱被破壞，對於本件血跡之噴濺位置及車損
    狀況認定尚不影響，是被告上揭所辯，自不足採。是上揭採
    證照片，自有證據能力。
二、被告另以棉花棒採證過程並未有全程錄影，而由警員採證過
    程當中，曾發生採得的棉絮有錯置的情況，因此，並不能排
    除警員所採棉棒亦有錯置的情事，否認血液棉棒具有證據能
    力云云（見本院卷第二九頁）。然本件車體上採得之血液棉
    棒及衣物棉絮係由警員楊坤龍所採集，而當事人的衣物部分
    係由警員羅國粹蒐集（見原審卷第一０四頁），是二者證物
    蒐集人已有不同；況被告並未提出證據證明上開血液棉棒亦
    有錯置之情形，自不得空言否認上開證據具有證據能力。
三、本件認定事實所引用之卷內其餘所有卷證資料，並無證據證
    明係公務員違背法定程序所取得，公訴人、被告及辯護人於
    審判程序中復未於言詞辯論終結前表示異議，且表示沒有意
    見，均認有證據能力，核先敘明。
貳、實體方面：
一、訊據上訴人即被告甲○○矢口否認有酒後駕車及過失致人於
    死之犯行，辯稱：當時並非其開車，其係坐在後座中間的位
    置云云。經查：
  (一)證人黃鴻銘於原審結證稱：車子是甲○○的（按為陳母陳賴
    美英名義），當天甲○○、乙○○、潘煥翰三人先行離開，
    乙○○、甲○○均已經喝了二、三個小時，潘煥翰後來才到
    ，潘煥翰到場之後有無喝酒，我不是很清楚，如果有喝的話
    也是少許，所以我建議由潘煥翰開車，但沒有看到甲○○交
    鑰匙給潘煥翰，他們三人都很正常走出店外，我在店內沒有
    跟出去，所以不知道何人開車，也不清楚他們所坐的位置等
    語（見原審卷第四七至四九頁）。
  (二)證人即台北縣金山交通分隊警員龐海生於原審結證稱：九十
    四年十月二十一日我接獲勤務中心通知前往案發現場，看到
    三人都彈出車外倒在路中間等語（見原審卷第八一頁）。
  (三)從九十四年十月二十一日肇事當晚拍攝之現場照片，及翌日
    的採證照片以觀，該車前方擋風玻璃未破、前引擎蓋已撞飛
    、前引擎位置與後車廂蓋均嚴重扭曲變形、左前車門已彎曲
    變形、後方擋風玻璃已破碎、有一衣物棉絮勾在左後車門的
    外面金屬條前端護套上、又左後視鏡、後擋風玻璃上方、方
    向盤、左前車窗框均採到血跡點（見相字第七二一號卷第五
    一、五二、五八至六七頁）。
  (四)經鑑定結果，血跡點除在方向盤、左前車窗框部分未檢出Ｄ
    ＮＡ量外，其在左後視鏡的血跡與被告甲○○的型別相同，
    在後擋風玻璃框上方血跡與死者潘煥翰的型別相同，有內政
    部警政署刑事警察局九十四年十二月二十九日刑醫字第０九
    四０一一六三七六號鑑驗書、九十六年十月二十五日刑醫字
    第０九六０一五二一０五號函可證（見相字第七二一號卷第
    一二六、一二七頁，原審卷第六三頁）；又勾在左後車門外
    面金屬條前端護套上的棉絮（見相字第七二一號卷第六四頁
    ）與扣案之長袖深色上衣之深黑紫色紗線之黑紫色纖維、深
    綠色纖維、及綠色紗線相似，亦有內政部警政署刑事警察局
    九十四年十二月二十一日刑鑑字第０九四０一六五九二九號
    鑑定書可按（見原審卷第四０、四一頁），而該扣案編號01
    之長袖深色上衣為被告甲○○案發時所穿著，亦經承辦警員
    羅國粹於原審證稱：潘煥翰、甲○○、乙○○的血液、血跡
    棉棒五支、潘煥翰的衣褲、甲○○的衣褲、採集到的衣物棉
    絮等是我送驗的，我把潘煥翰的衣褲編為01、甲○○的衣褲
    編為02，現在發現衣褲編號、姓名書寫錯誤，實際上編號01
    的衣褲應為甲○○的衣褲、編號02的衣褲應為潘煥翰的衣褲
    才對等語（見原審卷第一二六、一二七頁），並經原審當庭
    勘驗該件衣服背面有二處破損（見原審卷第一三二、一三三
    頁），而被告亦當庭承認該件衣服為其穿著（見原審卷第一
    三三頁），可見該勾在左後車門外面金屬條前端護套上的棉
    絮，係被告所著衣物的棉絮無疑。又被害人潘煥翰因顱骨破
    裂、腦流出而當場死亡，此有相驗屍體證明書可憑（見相字
    卷第十七頁）。
  (五)綜上，被告雖矢口否認伊於本件交通事故案件中擔任駕駛人
    。然本件肇事車輛為被告母親所有，且平日被告均隨身攜帶
    該車鑰匙，為被告所不爭執（見相字第七二一號卷第八四頁
    ）。再依經驗法則，人受傷而留有血跡者，其血跡應最接近
    其人，茲車上採到之血跡點可以判定者兩處，一為左後視鏡
    、一為後擋風玻璃框上方，而左後視鏡之血跡與被告型別相
    同，後擋風玻璃框上方之血跡與死者潘煥翰之型別相同，可
    見死者潘煥翰當時應坐在較靠近該車後座，而被告應坐在較
    靠近該車左前座即駕駛座，始合常理。又左後車門外框金屬
    壓條前端護套勾到被告當天穿著的衣物棉絮，若被告係依正
    常上下車狀況應無可能被勾到而致其當日穿著之該件衣服背
    後有二處破損，是上開衣物棉絮，應係被告從駕駛座被拋出
    時造成。又依證人黃鴻銘所言，死者潘煥翰為當日飲酒較少
    之人，核與法務部法醫研究所（九五）醫鑑字第００六０號
    鑑定報告相符（見相字第七二一號卷第一一一頁），而本件
    車損狀況依照片所示，可見已達失控狀態才會造成如此巨大
    損害及傷亡，觀諸該路段係為三線道，且道路甚寬，如為死
    者潘煥翰所駕駛，縱其對該路段不熟悉，亦不致嚴重失控而
    造成如此重大車損。是當日應係被告不勝酒力仍為駕駛，才
    會造成本次事故。
  (六)被告雖以其若從駕駛座拋出，則撞擊如此嚴重，血跡豈有可
    能僅有「一丁點」？倘若死者潘煥翰確係由後擋風玻璃拋出
    ，其血跡應係留在內側而非外側云云置辯（見本院卷第一五
    頁）。然傷者受到嚴重撞擊，非必馬上噴出血液，此由本件
    大部分之血液係在車禍現場地上，即可判讀，是被告血跡僅
    有微量留在左後視鏡、死者潘煥翰血跡係在後擋風玻璃外側
    採得，尚無何與情理不合之處。至證人謝明倫於偵查中雖證
    稱：我估計我車速八十公里，對方約有一百三十公里。…對
    方車子沒有蛇行云云（見相字第四六四號卷第五九頁反面）
    ，然有無「蛇行」需有一段時間為觀察，依證人謝明倫同次
    偵查中證稱：（問：你過多久後又看見該車？）約過了十多
    分鐘才又看到該車肇事等語（見相字第四六四號卷第五九頁
    反面），堪認證人謝明倫見到被告所駕駛之車輛僅為一瞬間
    的時間，即被被告遠遠超前在前，是證人謝明倫如何在短時
    間內得判別該車是否有無蛇行，誠有疑義。是被告以此欲否
    認其有駕駛該車之情（見本院卷第一六頁），亦難採信。
  (七)按刑法第一百八十五條之三規定之「服用酒類不能安全駕駛
    動力交通工具而駕駛」罪，係抽象危險犯，並不以發生具體
    危險為必要，亦即所謂酒醉狀態，僅須一般評價程度達於對
    車輛駕駛行為失其必要之注意力或判斷力之虞，即為已足，
    至實際上對駕駛行為發生具體危險與否，則非所問。而所謂
    不能安全駕駛之認定，並無一定之數值可供界定，而係由法
    院以一般社會通念之客觀標準，足生公共危險時即足。本院
    參考德國、美國之認定標準，對於酒精濃度呼氣已達每公升
    零點五五毫克或血液濃度達百分之零點一一以上，肇事率為
    一般正常人之十倍，為已達不能安全駕駛之標準（參法務部
    八十八年五月十八日八八年度法檢字第一六六九號函）；且
    依上開函文所附資料指出：「當人飲酒後，若以呼氣酒精濃
    度測試器測得之濃度達到每公升零點五毫克時，其反應較慢
    ，感覺減低，將影響駕駛；達到每公升零點七五毫克時，思
    考、個性及行為均會改變；達到每公升一點零毫克時，步態
    不穩，噁心嘔吐，精神混惑不清晰；達到每公升一點五毫克
    時，說話不清楚，感覺喪失，視力模糊；達到每公升二點零
    毫克時，體溫與血糖均降低，肌肉控制差，甚且導致癲癇發
    作；達到每公升三點五毫克時，則已至神智不清，反射減低
    及呼吸抑制」。本件被告於肇事後經醫師抽血檢驗，發現被
    告血液中所含之酒精濃度高達一百六十四mg/dl（換算呼氣
    所含酒精濃度為每公升零點八二毫克），有長庚紀念醫院臨
    床病理檢驗報告單一紙在卷可按（見相字第七二一號卷第二
    ０頁），依上開說明，被告已有思考、個性及行為均改變，
    感覺減低、反應遲鈍等使駕駛能力受損情形，足見被告當時
    確已達於不能安全駕駛動力交通工具程度，而仍駕車，並因
    而致潘煥翰死亡，則其酒醉駕車與致潘煥翰死亡間，具有因
    果關係，事證明確，犯行可以認定。
  (八)本件事證明確，被告犯行堪以認定，自應依法論科。
二、關於新舊法比較：
  (一)按刑法第一百八十五條之三規定業於九十七年一月二日修正
    公布，並自九十七年一月四日起生效施行，修正前該條規定
    之法定刑係一年以下有期徒刑、拘役或三萬元以下罰金，修
    正後提高為一年以下有期徒刑、拘役或科或併科十五萬元以
    下罰金，比較修正前後之規定，以修正前刑法第一百八十五
    條之三之規定有利於被告，依刑法第二條第一項前段之規定
    ，應適用修正前刑法第一百八十五條之三規定。
  (二)次按被告行為後，刑法部分修正條文於九十五年七月一日起
    生效施行（下稱現行刑法）；復參酌最高法院九十五年五月
    二十三日第八次刑事庭會議決議意旨，現行刑法第二條第一
    項之規定，係規範行為後法律變更所生新舊法律比較適用之
    準據法，於現行刑法施行後，應適用現行刑法第二條第一項
    之規定，為「從舊從輕」之比較。茲就本案新、舊法比較適
    用之結果分敘如下：
  1.刑法第二百七十六條第一項，其法定刑有關罰金部分，得科
    二千元以下罰金，依新修正之刑法施行法第一條之一規定，
    中華民國九十四年一月七日刑法修正施行後，刑法分則編所
    定罰金之貨幣單位為新台幣。九十四年一月七日刑法修正時
    ，刑法分則編未修正之條文定有罰金者，自九十四年一月七
    日刑法修正施行後，就其所定之數額提高為三十倍。但七十
    二年六月二十六日至九十四年一月七日新增或修正之條文，
    就其所定數額提高為三倍。刑法第二百七十六條第一項之罪
    ，就有關得科罰金刑部分，於七十二年六月二十六日至九十
    四年一月七日間並未新增或修正，是依刑法施行法第一條之
    一第二項前段之規定，刑法第二百七十六條第一項部分應提
    高為三十倍，即刑法第二百七十六條第一項為新台幣六萬元
    以下。而依罰金罰鍰提高標準條例第一條之規定，依法律應
    處罰金罰鍰者，就其原定數額提高為二倍至十倍。但法律已
    依一定比率規定罰金或罰鍰之數額或倍數者，依其規定。又
    依行政院會銜司法院於七十二年七月二十七日發布，同年八
    月一日施行，有關刑法定有罰金各條，提高為十倍。是前開
    刑法第二百七十六條第一項得科二千元以下罰金，提高為十
    倍，即科罰金銀元二萬元，再者銀元與新台幣之比率為一比
    三，故以新台幣計算，上開法條罰金刑部分所得處之最高刑
    度，為新台幣六萬元，新舊法並無不同。但修正後刑法第三
    十三條第五款將罰金刑定為「新臺幣一千元以上，以百元計
    算之」，則修正後上開刑法條文所得科處之罰金刑最低為新
    臺幣一千元，而依被告行為時之刑罰法律，即修正前刑法第
    三十三條第五款規定之罰金最低額一元計算，前開之罰金刑
    最低為銀元一元，換算為新臺幣後，最低額僅新臺幣三元。
    比較修正前、後之刑罰法律，自以修正前之法律較有利於被
    告。
  2.有關數罪併罰之規定，依修正前刑法第五十一條規定：「數
    罪併罰，分別宣告其罪之刑，依左列各款定其應執行者：」
    其中第五款規定：「宣告多數有期徒刑者，於各刑中之最長
    期以上，各刑合併之刑期以下，定其刑期。但不得逾二十年
    。」；而修正後刑法第五十一條第五款則規定：「宣告多數
    有期徒刑者，於各刑中之最長期以上，各刑合併之刑期以下
    ，定其刑期。但不得逾三十年。」，比較結果，亦以修正前
    刑法第五十一條第五款之規定較有利於被告。
三、核被告服用酒類，不能安全駕駛動力交通工具而駕駛，係犯
    九十七年一月二日修正前刑法第一百八十五條之三之服用酒
    類，不能安全駕駛動力交通工具而駕駛罪；又因過失致潘煥
    翰於死，所為係另犯刑法第二百七十六條第一項之過失致死
    罪。被告酒後駕車時已達酒醉程度業據前述，從而其駕車肇
    事致被害人死亡，應依道路交通管理處罰條例第八十六條第
    一項規定，就所犯過失致死罪部分，加重其刑。被告所犯上
    開二罪間，主觀上之可歸責事由各別，又一為故意犯，一為
    過失犯，構成要件亦不相同，應予分論併罰。
四、原審經詳細調查，以被告罪證明確，適用上揭規定，並審酌
    被告並無任何刑事前案紀錄，素行良好，有臺灣高等法院被
    告前案紀錄表可按（見本院卷第二一頁），惟其犯罪所生損
    害、犯後態度、迄今仍未與被害人家屬和解、家中尚有甫出
    生五月之稚兒待其扶養等一切情狀，就所犯上開二罪間，分
    別量處有期徒刑八月、一年十月。再被告犯罪時間在九十六
    年四月二十四日以前，並無中華民國九十六年罪犯減刑條例
    第三條所定不予減刑或第五條所定不得減刑之情形，應依同
    條例第二條第一項第三款之規定予以減其宣告刑，分別為有
    期徒刑四月、十一月，併定其應執行刑為有期徒刑一年二月
    。核原審認事用法，並無不合，量刑亦屬允當。被告仍執陳
    詞，以否認犯行為由上訴，請求撤銷改判，為無理由，應予
    駁回。
據上論斷，應依刑事訴訟法第三百六十八條，判決如主文。
本案經檢察官曾俊哲到庭執行職務。
中    華    民    國    98    年    3     月    31    日
                  刑事第十七庭  審判長法  官  趙功恆
                                      法  官  陳世宗
                                      法  官  陳憲裕
以上正本證明與原本無異。
不得上訴。
                                      書記官  劉育妃
中    華    民    國    98    年    4     月    1     日
附錄：本案論罪科刑法條全文
刑法第二百七十六條：
（過失致死罪）
因過失致人於死者，處 2 年以下有期徒刑、拘役或 2 千元以下
罰金。
從事業務之人，因業務上之過失犯前項之罪者，處 5 年以下有期
徒刑或拘役，得併科3千元以下罰金。


司法院資訊處製作；財團法人民間司法改革基金會備份。
